【裁判字號】    90,台上,1277
【裁判日期】    900308
【裁判案由】    違反槍砲彈藥刀械管制條例
【裁判全文】
最高法院刑事判決                                九十年度台上字第一二七七號
    上  訴  人  甲○○
                乙○○
右上訴人等因違反槍砲彈藥刀械管制條例案件，不服台灣高等法院台南分院中華民國
八十七年十二月九日第二審更審判決（八十七年度上更(一)字第二八四號，起訴案號：
台灣嘉義地方法院檢察署八十四年度偵字第一六七○號），提起上訴，本院判決如左
：
    主  文
原判決撤銷，發回台灣高等法院台南分院。
    理  由
本件原判決撤銷第一審科刑判決，改判仍論處上訴人等共同未經許可無故持有手槍罪
刑，並均應於刑之執行完畢或赦免後，令入勞動場所強制工作年，扣案之手槍及子
彈均沒收，固非無見。惟查：（一）槍砲彈藥刀械管制條例第十九條第一項固規定犯
該條例第七條、第八條、第十條、第十一條、第十二條第一項至第三項、第十三條第
一項至第三項之罪，經判處有期徒刑者，應於刑之執行完畢或赦免後，令入勞動場所
強制工作，其期間為三年。但按保安處分係對受處分人將來之危險性所為拘束其身體
、自由等之處置，以達教化與治療之目的，為刑罰之補充制度。本諸法治國家保障人
權之原理及刑法之保護作用，其法律規定之內容，應受比例原則之規範，使保安處分
之宣告，與行為人所為行為之嚴重性、行為人所表現之危險性，及對於行為人未來行
為之期待性相當。司法院大法官會議於民國八十七年十二月十八日著成釋字第四七一
號解釋，即明示該條例第十九條第一項所定之罪，不問對行為人有無預防矯治其社會
危險性之必要，一律宣付強制工作三年，限制其中不具社會危險性之受處分人之身體
、自由部分，其所採措施與所欲達成預防矯治之目的及所需程度，不合憲法第二十三
條所定之比例原則，應自該解釋公布之日起不予適用。復就犯同條例第十九條第一項
所列舉之罪，釋示若依個案情節符合比例原則部分，仍應適用該條例規定宣告保安處
分，非謂該條項之宣告強制工作規定，悉在違憲不予適用之列。因之，自該解釋公布
之後，凡在槍砲彈藥刀械管制條例修正公布前，犯該條例第十九條第一項所列舉之罪
，現仍在審判中之案件，除合於刑法第九十條第一項之情形，得依該條項宣告保安處
分外，均不得宣付強制工作。在該條例修正公布後之犯罪，則應按個案情節符合比例
原則部分，適用該條例宣告保安處分；至不符合部分而應宣告保安處分者，則仍應由
法院斟酌刑法第九十條第一項規定之要件，依職權為之。準此，本件依原判決認定之
事實，上訴人等係於八十六年十一月二十四日槍砲彈藥刀械管制條例修正公布前，涉
犯該條例第七條等罪，如果無訛，依上開說明，本件即應依其情節，詳細說明上訴人
等之犯罪，如何合於刑法第九十條第一項規定之情形，而有宣告保安處分之必要，乃
原審未加說明，即逕依槍砲彈藥刀械管制條例第十九條第一項規定宣告保安處分，自
有違誤。（二）依法應於審判期日調查之證據而未予調查者，其判決當然違背法令，
刑事訴訟法第三百七十九條第十款定有明文。原判決認定上訴人等與高振烽、呂昆鐘
共同持有槍彈妨害他人自由犯行，係依據被害人蕭良塗之指述、證人莊美麗之證詞、
共同被告呂昆鐘與高振烽在警訊時之陳述、呂昆鐘、高振烽及羅春雨經治安法庭裁處
交付感訓處分確定之裁定等證據為其憑據。惟高振烽警訊時之陳述及高振烽、呂昆鐘
與羅春雨交付感訓處分之裁定等證據，原審並未於審判期日向上訴人等提示或予以閱
覽，使其有辯解機會，顯有應於審判期日調查之證據而未予調查之違法。（三）按科
刑時應審酌一切情狀，尤應注意犯罪之動機、目的、手段、犯罪時所受之刺激、犯人
之生活狀況、品行、智識程度、與被害人平日之關係、犯罪所生之危險或損害、犯罪
後之態度等事項，以為科刑輕重之標準，為刑法第五十七條所明定。原判決認定上訴
人二人為共同正犯，犯罪情節完全相同，事實欄全未記載上訴人二人有何不同之品行
或素行，理由並未具體說明審酌上訴人之犯罪情節事項有何差異，卻量處不同之刑罰
（甲○○有期徒刑一年六月，乙○○有期徒刑二年），即屬於法有違。以上或為上訴
意旨所指摘，或為本院得依職權調查之事項，應認原判決有發回更審之原因。
據上論結，應依刑事訴訟法第三百九十七條、第四百零一條，判決如主文。
中      華      民      國     九十     年      三      月      八      日
                              最高法院刑事第三庭
                                  審判長法官  陳  錫  奎
                                        法官  劉  敬  一
                                        法官  洪  清  江
                                        法官  李  伯  道
                                        法官  呂  丹  玉
      右正本證明與原本無異
                                              書  記  官
中      華      民      國     九十     年      三      月     十四     日


司法院資訊處製作；財團法人民間司法改革基金會備份。
